【裁判字號】    97,訴,281
【裁判日期】    970624
【裁判案由】    第三人異議之訴
【裁判全文】
臺灣彰化地方法院民事判決  97年度訴字第281號
原      告  戊○○
            庚○○
            丁○○
            己○○○
共      同
訴訟代理人  周進文律師
被      告  丙○○
訴訟代理人  子○○
被      告  台灣土地銀行股份有限公司
法定代理人  辛○○
訴訟代理人  壬○○
被      告  吉利鋼鐵有限公司
法定代理人  甲○○
被      告  彰鹿預拌混凝土股份有限公司
法定代理人  乙○○
上列當事人間請求第三人異議之訴事件，本院於民國97年6月10
日言詞辯論終結，茲判決如下：
    主      文
原告之訴駁回。
訴訟費用新台幣32,680元由原告負擔。
    事實及理由
一、本件被告吉利鋼鐵有限公司受合法通知，無正當理由，未於
    言詞辯論期日到場，核無民事訴訟法第386條各款所列情形
    ，爰依原告聲請，由其一造辯論而為判決。
二、原告方面
（一）聲明：
      本院96年度執字第105號強制執行事件，就坐落彰化縣鹿
      港鎮○○段3722-9、3722-10、3722-11、3722-12、3722-
      13號土地上之建物所為之強制執行程序，應予撤銷。訴訟
      費用由被告負擔。
（二）陳述：
１、原告與訴外人振發建設股份有限公司（下稱振發公司）於民
    國94年6月間訂立土地合建房屋分售契約書（下稱系爭合建
    契約書），約定由原告提供坐落彰化縣鹿港鎮○○段3722-1
    號土地（下稱系爭土地），供振發公司興建房屋，其中編號
    A12-A15號房屋（後改編為A8-A11）由振發公司取得，編號
    A17-A21號房屋（後改編為A1-A6，缺A4，下稱系爭房屋）則
    由原告分配取得，編號A16房屋（後改編為A7）則由振發公
    司取得10分之7、原告取得10分之3。
２、其後，許清宜以節稅為由，由慶虹建設有限公司（下稱慶虹
    公司）承受振發公司關於系爭合建契約書之當事人地位，契
    約內容相同且簽約日仍記載為94年6月29日。原告並於94年
    12 月8日將約定之土地，依慶虹公司之指示辦理所有權移轉
    登記予許淑華。
３、詎慶虹公司因積欠被告款項，而由鈞院以96年度執字第105
    號強制執行事件受理查封系爭房屋，並訂期進行拍賣。
４、查原告與慶虹公司訂立之系爭合建契約書，係約定原告提供
    土地，慶虹公司提供資金、技術合建房屋，再由原告與慶虹
    公司約定分配取得房屋及其基地，其性質屬承攬與買賣之混
    合契約。換言之，該合建契約內容，實質上即由慶虹公司承
    攬完成一定工作而以原告應給予之報酬充作建築商買受由其
    分得部分基地之價款（即承攬報酬與買賣價金抵銷）。就原
    告分得之系爭房屋而言，乃以提供其土地之價值作為慶虹公
    司建築房屋之對價，性質應屬承攬，原告為出資興建之定作
    人，而慶虹公司則為承攬人。（最高法院83年度台上字第28
    8號、86年度台上字第1019號判決意旨請參照）。
５、又出資建築房屋（即承攬契約之定作人）者，原始取得不動
    產之所有權，而該取得所有權之效力並非基於買賣或其他法
    律行為，並不以登記為要件（最高法院59年度台上字第1590
    號判例、69年度台上字第1581號、70年度台上字第507 號判
    決意旨請參照），另主管機關核發建造執照所載之起造人，
    僅為聲請主管機關核發建造執照之人而已，非謂建造執照所
    載之起造人，必為興建建物而原始取得其所有權之人（最高
    法院70年度台上字第976號、69年度台上字第3626號判決意
    旨請參照）。依上開說明，原告與慶虹公司間之合建契約書
    係屬買賣與承攬之混合契約，就原告約定分得之系爭房屋，
    原告之地位等同於承攬契約之定作人亦為出資興建人，而系
    爭房屋固然因為慶虹公司基於稅捐之考量，而以慶虹公司作
    為建造執照之起造人，但此依上開最高法院之見解，系爭房
    屋之所有權人仍為原告，原告就系爭房屋當有強制執行法第
    15條所規定足以排除強制執行之權利。又當時約定土地部分
    先移轉予建商供建商貸款支付工程款，故原告也是出資人，
    系爭合建契約書之性質應屬承攬。
６、本件強制執行程序尚未終結，從而，原告依強制執行法第15
    條規定，起訴請求本院96年度執字第105號強制執行事件，
    就原告所有系爭房屋所為查封之強制執行程序，應予撤銷，
    自有理由。
三、被告方面：
    本件被告除吉利鋼鐵有限公司未於言詞辯論期日到場，亦未
    提出書狀作何聲明或陳述外，其餘被告分別記載如下：
（一）聲明：均求為判決如主文。
（二）陳述：
１、丙○○稱：系爭合建契約書約定系爭房屋之起造人為慶虹公
    司，係自行備料並施作，而為原始取得所有權，原告自無足
    以排除強制執行之權利。
２、台灣土地銀行股份有限公司：系爭房屋為建商所有，當初慶
    虹公司以系爭土地辦理貸款時，銀行不知道有合建契約之事
    。
３、彰鹿預拌混凝土股份有限公司：系爭房屋為建商所有，當初
    也是建商向伊公司訂貨，興建系爭房屋。依照證人癸○○所
    證，房子蓋好後，雙方才移轉所有權，目前房屋並未蓋好，
    應該還是慶虹公司所有。且伊出售混凝土給慶虹公司，慶虹
    公司未付款，故貸款的錢不是用來蓋系爭房屋。
四、經查原告主張其與振發公司訂立合建契約，約定由原告提供
    系爭土地，供振發公司興建房屋，系爭房屋由原告分配取得
    ，嗣由慶虹公司承受振發公司關於該合建契約書之當事人地
    位，原告已於94年12月8日先將約定之土地，依慶虹公司之
    指示辦理所有權移轉登記予許淑華，及慶虹公司因積欠被告
    款項，而由本院以96年度執字第105號強制執行事件受理查
    封系爭房屋，並訂期進行拍賣，該強制執行程序尚未終結等
    事實，為被告所不爭執，並據原告提出與所述相符之合建契
    約書、土地登記謄本等件為證，應認原告此部分主張為真實
    。
五、關於系爭合建契約書之性質，按地主出地，建商出資合建房
    屋，其行為之性質，應探求訂約當事人之意思表示及目的決
    定之。如契約著重在建築商為地主完成一定之建屋工作後，
    接受報酬，則為承攬。如契約之目的，在於財產權之交換（
    即以地易屋）則為互易。稽之系爭合建契約書第6條產權登
    記第3、4款已約明，合建房屋全部起造人名義為振發公司，
    合建房屋之立面磁磚完成，乙方（即原告）即應會同甲方（
    即振發公司，下同）辦理本契約第2條甲方所分配部分土地
    所有權移轉登記等情，有該合建契約書在卷可稽。復查證人
    癸○○具結證稱，系爭合建契約書是我幫雙方做的，當時約
    定振發公司蓋好房屋後再把地主分得的房屋分給地主，地主
    再把建商應得房屋的基地移轉給建商，是蓋好以後，雙方互
    相移轉土地及房屋的權利。起造人名義都是用振發公司，建
    築執照及使用執照都用振發公司名義，蓋好後辦理保存登記
    ，再將地主分配的房子移轉登記給地主，分配情形就是照合
    建契約書第2條約定。合建契約書第6條約定建商分配部分的
    土地移轉登記，至於房屋部分，沒有明文約定，但是一般都
    是使用執照拿到後，就可以辦理房屋移轉登記給地主等語明
    確。依系爭合建契約書產權登記之約定，及證人癸○○所證
    ，雙方當時約定振發公司蓋好房屋後再把地主分得的房屋分
    給地主，地主再把建商應得房屋基地的移轉給建商，是蓋好
    以後，雙方互相移轉土地及房屋的權利，及起造人名義都是
    用振發公司，建築執照及使用執照都用振發公司名義，蓋好
    後辦理保存登記，再將地主分配的房子移轉登記給地主等情
    觀之，系爭合建契約書與民法第398條所規定，當事人雙方
    約定互相移轉金錢以外之財產權之情形並無不合，益證系爭
    合建契約書之性質核屬互易，應堪認定。
六、原告雖又主張其將約定土地部分先移轉登記予建商，供建商
    貸款支付工程款，故原告也是出資人，該合建契約書應屬承
    攬性質云云。證人癸○○並結證稱，當初是互易，後來建商
    說資金有問題，要求地主先將土地過戶給建商，由建商貸款
    來蓋房子，土地過戶也是我辦的，故我認為地主有出資，所
    以變成承攬關係，地主為定作人，建商是承攬人。地主就分
    配的部分是原始取得，不需要再過戶等情。惟按稱承攬者，
    謂當事人約定，一方為他方完成一定之工作，他方俟工作完
    成，給付報酬之契約。民法第490條定有明文。經查系爭合
    建契約書應屬互易性質，已如上述，又原告將約定之土地部
    分先移轉登記予建商，供建商貸款支付工程款，核係原告期
    前履行系爭合建契約書第6條第4款之約定，而與承攬報酬之
    給付有間，尚難據此即認其互易之法律關係已變更為承攬。
    證人癸○○所證系爭合建契約書變成承攬關係云云，顯係個
    人意見之詞，亦不足為原告有利之認定。綜上，原告主張系
    爭合建契約書為承攬，並由其原始取得系爭房屋之所有權，
    自不足以採信。
七、從而，原告主張系爭房屋為其所有，依強制執行法第15條規
    定，起訴請求本院96年度執字第105號強制執行事件，就坐
    落彰化縣鹿港鎮○○段3722-9、3722 -10、3722-11、3722-
    12、3722-13號土地上之建物所為之強制執行程序，應予撤
    銷，即無理由，應予駁回。
八、本件事證已臻明確，兩造其餘攻擊防禦方法經審酌後，均於
    判決無影響，爰不予審究，併此明。
九、訴訟費用負擔之依據：民事訴訟法第78條、第85條第1項。
中    華    民    國    97    年     6    月    24    日
                  民事第一庭    法  官  羅培昌
以上正本係照原本作成。
如對判決上訴，應於判決送達後20日內向本院提出上訴狀。
中    華    民    國    97    年     6    月    24    日
                                書記官  沈淑媛


司法院資訊處製作；財團法人民間司法改革基金會備份。
